臺灣桃園地方法院刑事判決　　　　　　　100年度訴字第651號
公　訴　人　臺灣桃園地方法院檢察署檢察官
被　　　告　林進誠
上列被告因搶奪等案件，經檢察官提起公訴（99年度偵字第3026
8號），本院判決如下：
    主  文
林進誠無罪。
    理  由
一、公訴意旨略以：被告林進誠意圖為自己不法所有，於民國99
    年9 月28日21時40分許，先至桃園縣桃園市○○○街73號前
    ，徒手竊取王哲人所有之車號N5Z ─992 號重型機車後，於
    同日22時56分，行經桃園縣八德市○○路○ 段856 號前，見
    蕭秀桂獨身1 人，即基於搶奪之犯意，騎乘上開竊得之機車
    趁蕭秀桂不注意之際，徒手搶奪蕭秀桂手中之包包後（內含
    現金新臺幣（下同）1200元、機車行照、駕照、健保卡、印
    章1 個）逃逸，因認被告涉犯刑法第320 條第1 項之竊盜罪
    嫌及刑法第325 條第1 項之搶奪罪嫌。
二、本院認定事實依據之下述各項證據之證據能力，本件被告及
    檢察官於言詞辯論終結前，均未聲明異議，該等證據已經本
    院於審理時逐一提示予當事人表示意見，本院審酌該等證據
    之取得過程並無瑕疵，與本案待證事實間復具有相當之關聯
    性，以之為本案證據並無不當，自得採為本件認定事實之基
    礎，先此敘明。
三、按犯罪事實應依證據認定之，無證據不得認定犯罪事實；不
    能證明被告犯罪者，應諭知無罪之判決，刑事訴訟法第154
    條第2 項、第301 條第1 項分別定有明文。次按認定不利於
    被告之證據須依積極證據，苟積極證據不足為不利於被告事
    實之認定，即應為有利被告之認定，更不必有何有利之證據
    ；又犯罪事實之認定，應憑證據，如無相當之證據，或證據
    不足以證明，自不得以推測或擬制之方法，以為裁判之基礎
    ；而被告否認犯罪事實所持之辯解，縱屬不成立，仍非有積
    極證據足以證明其犯罪，不能遽為有罪之認定；末按認定犯
    罪事實所憑之證據，雖不以直接證據為限，間接證據亦包括
    在內，然無論直接或間接證據，其為訴訟上之證明，須於通
    常一般之人均不致於有所懷疑，而得確信其為真實之程度者
    ，始得據之為有罪之認定，倘其證明尚未達到此一程度，而
    有合理性懷疑之存在時，即無從為有罪之認定，根據「罪證
    有疑，利於被告」之證據法則，即不得遽為不利於被告之認
    定（最高法院30年上字第816 號判例、40年台上字第86號判
    例、30年上字第1831號判例、76年台上字第4986號判例可資
    參照）。
四、公訴人認被告涉犯前揭竊盜及搶奪罪嫌，係以證人蕭秀桂於
    警詢及偵查中指認被告係騎乘失竊機車為搶奪其包包之人，
    及卷附監視錄影翻拍畫面、失車案件基本資料查詢、雙向通
    聯紀錄，為其主要論據。訊據被告堅詞否認有何竊盜及搶奪
    犯行，始終辯稱：其並未犯本案等語。經查：
  (一)證人即被害人蕭秀桂固於警詢及偵查中指認被告即為騎乘前
    揭失竊機車搶奪其包包之人，惟按目擊者之指認雖係法院認
    定犯罪事實之有力證據，然指認尤其是被害人之指認，亦存
    有誤認之風險，因此，須有嚴謹之指認程序，以防免或降低
    該風險。蓋指認者是否誠實、善意之主觀因素，或內、外在
    原因，影響一般人對於周遭事件之感知。如個人之偏見、期
    待、需求、壓力、焦慮、恐懼等，可能產生大小不一的感知
    扭曲、曲解；平時之注意能力、關鍵時刻之注意程度，乃至
    陳述時之描述、表達方法及準確性等，亦決定指認之正確、
    可靠與否。而外在觀察環境，如觀察（行為）時間之久暫、
    現場照明、指認距犯罪發生之間隔，以及指認程序是否嚴謹
    、有無明示、暗示或經誘導等，亦可能增加指認錯誤之風險
    。一對一之指認較諸「列隊指認」，更具暗示性，指認程序
    稍有不當，即易發生誘導效果，不得遽信。內政部警政署函
    頒之「警察機關實施指認犯罪嫌疑人程序要領」，即明定犯
    罪嫌疑人之指認，除在犯罪現場或其附近當場逮捕者，得使
    被害人或目擊者當面指認外，應進行「列隊指認」。被害人
    因司法警察（官）違反上開規範而為之指認，固無逕予排除
    之必要。然指認因證據之特殊性，指認結果之證明力須從實
    施指認方法與供述證據兩方面檢驗。一則，由於實施指認方
    法之適當與否，攸關指認之正確性，如指認之實施有可能導
    致誘導或誤導效果之情形者，指認結果即不得遽採為證據；
    二則，由於指認之證據性質，仍屬於供述證據，指認人於指
    認時有無足夠辨識能力？指認如有依憑基礎事實者，須與客
    觀事實吻合，始足憑信。證人蕭秀桂雖於警詢及偵查時一再
    指認被告即為本案搶奪包包之犯嫌，惟員警於提示蕭秀桂犯
    嫌照片進行指認前，即先依蕭秀桂之第一印象當場提示被告
    林進誠進行一對一之確認，並據此製作警詢筆錄後（見偵查
    卷第5 、6 頁），始於之後調查程序中進行照片指認，員警
    此等調查程序，因有暗示或誘導之嫌，自不能排除指認錯誤
    之風險，至證人蕭秀桂於偵查時固亦指認被告為搶奪其包包
    之人，惟核其於偵查時之證詞內容，不外重複於警局指認被
    告之過程，並無提及其他事項，是證人蕭秀桂於偵查時之證
    述，亦不能排除指認錯誤之風險。
  (二)又查本案發生時間為晚間10時56分許，已近深夜，依卷附監
    視錄影翻拍畫面所示（見偵查卷第26至28頁），該處附近燈
    光昏暗，復審酌搶奪案之犯罪時間一般均甚短暫，能否足以
    辨識搶奪者亦令人存疑，而依證人蕭秀桂之證詞，其對搶奪
    犯嫌之穿著及特徵之描述並不明顯，自不得僅憑證人蕭秀桂
    之證詞遽為不利被告之認定。
  (三)況被告於審理時堅詞否認犯罪，經本院送請內政部警政署刑
    事警察局就其辯解進行測謊，該局對被告實施測謊鑑定後，
    亦認林進誠否認搶本案被害人之包包，經測試結果，無不實
    反應，有該局鑑定書可憑（見本院卷第36頁），益見被告辯
    解其未犯本案等語，應非虛妄而屬可信。另依卷附監視錄影
    翻拍畫面（見偵查卷第26至28頁），雖顯示騎乘失竊機車搶
    奪犯嫌之臉部側面，然該畫面因未清楚呈現犯嫌臉部全貌，
    自不足供比對之用；又雙向通聯紀錄至多只能證明被告於案
    發時間前後，曾經在案發地點或附近活動，然終究不能據此
    為被告不利之認定。
五、綜上所述，證人蕭秀桂於本案警詢、偵查時所為不利被告之
    證詞，既有如上指認之瑕疵，公訴人所舉其他證據亦不足為
    不利被告之認定，而被告所辯則有前開測謊鑑定書可佐，此
    外，本案復查無積極證據足資證明被告有公訴人所指竊盜、
    搶奪犯行，因不能證明被告犯罪，依首揭說明，自應為被告
    無罪之諭知。
據上論斷，應依刑事訴訟法第301條第1項，判決如主文。
本案經檢察官張聰耀到庭執行職務。
中    華    民    國   100    年    12    月    15    日
                  刑事第十三庭審判長法  官  蔡虔霖
                                    法  官  張宏任
                                    法  官  陳正昇
以上正本證明與原本無異。
如不服本判決應於收受判決後10日內向本院提出上訴書狀，並應
敘述具體理由。其未敘述上訴理由者，應於上訴期間屆滿後20日
內向本院補提理由書(均須按他造當事人之人數附繕本)「切勿逕
送上級法院」。
                                    書記官  陳雅婷
中    華    民    國   100    年    12    月    15    日